臺灣臺中地方法院刑事判決　　　　　　　96年度易字第1971號
公　訴　人　臺灣臺中地方法院檢察署檢察官
被　　　告　甲○○
　　　　　　　　　　　樓之1
上列被告因詐欺案件，經檢察官提起公訴（95年度偵字第6606號）
，本院判決如下：
    主    文
甲○○幫助意圖為自己不法之所有，以詐術使人將本人之物交付
，處有期徒刑肆月，如易科罰金，以銀元佰元即新臺幣玖佰元
折算壹日。
    事    實
一、甲○○明知他人蒐集存摺、密碼、提款卡等帳戶資料，顯係
    欲以該蒐集來之帳戶遂行財產上犯罪之目的，而將個人帳戶
    出售或出借（租）他人使用，可預見此帳戶足供為詐欺取財
    之人頭帳戶，以收取受騙之人匯入之款項，仍不違背其本意
    ，竟基於幫助詐欺集團詐欺取財之不確定故意，於民國94年
    間某日，在不詳地點，將其開立中國信託商業銀行中港分行
    000000000000號帳戶之存摺、提款卡及密碼提供予姓名、年
    籍不詳之成年詐騙集團成員使用。嗣該詐騙集團成員取得上
    開帳戶後，旋即與該集團共同基於意圖為自己不法所有之犯
    意聯絡，由詐騙集團成員綽號「無聊想你」之成年女子，在
    網路聊天室與乙○○聊天認識，並於94年9 月25日上午9 時
    30分許，撥打電話予乙○○詐稱：如欲繼續進一步交往需先
    付費等語，致使乙○○陷於錯誤，隨即依該名女子之指示，
    將新臺幣1,000 元匯至上開甲○○之帳戶。嗣乙○○發覺受
    騙後，報警而循線查悉上情。
二、案經乙○○訴由臺中市警察局第六分局報告臺灣臺中地方法
    院檢察署檢察官偵查起訴。
    理    由
一、訊據被告甲○○固坦承上開帳戶存摺及提款卡等物均為其自
    行申請所取得，而遭詐欺集團成員做為向告訴人乙○○詐欺
    取財時指定匯款之帳戶使用等節不諱，惟矢口否認有何幫助
    詐欺取財之犯行，辯稱：伊的存摺、提款卡及密碼放在車號
    TER －385 號機車置物箱內，94年9 月23日機車置物箱被撬
    開，同日就發現存摺、提款卡及密碼不見了，機車沒有被偷
    走，所以沒有報警處理，不能確定遺失的時間及地點。伊於
    同年月27日去中國信託辦理掛失，當天銀行還有列印明細給
    伊，伊發現重新聲請的存簿內有好幾筆不是伊本人存提的交
    易，要求銀行列印該數筆交易明細立即前往何安派出所報案
    。伊不可能去賣帳戶破壞信用，如果真要讓詐欺集團使用，
    伊可以晚幾天後再報警云云。惟查：
  (一)告訴人乙○○因誤信詐騙集團成員上述之不實訊息，因而受
    騙匯款1,000 元至被告所使用上開帳戶等節，業據告訴人乙
    ○○於警詢中指述綦詳，並有被告所使用上述銀行帳戶對帳
    單、中國信託商業銀行存入憑證各1 份在卷可稽。且被告對
    於告訴人受騙匯款至其所使用上開帳戶之事實亦不爭執，足
    見告訴人受詐欺集團成員之欺騙而匯款至被告所有之上述帳
    戶之事實，應堪認定。
  (二)被告對於所使用上開帳戶之存摺、提款卡及密碼如何失竊之
    過程，於警詢中供述：伊於94年9 月27日13時許，在臺中市
    西屯區○○○○街159 號2 樓之1 內，發現伊之前放在家中
    的舊帳戶存摺及提款卡不見了，所以今（27）日16時許前往
    中國信託商業銀行中港分行重新申領銀行存摺云云（見偵卷
    第11頁），嗣於本院準備程序時翻異前詞供承：伊的存摺、
    提款卡及密碼放在車號TER －385 號機車置物箱內不見的。
    94年9 月23日伊機車置物箱被撬開，同日就發現存摺、提款
    卡及密碼就不見了，機車沒有被偷走，所以沒有報警處理云
    云（見本院卷第12頁至第14頁）在卷甚詳，可知被告對於其
    所使用上述銀行存摺究竟係放在住處失竊或放在機車置物箱
    內失竊？發現失竊時間究竟係94年9 月23日抑或係同年月27
    日？被告前後所辯不一致，其所辯是否真實，已令人生疑。
  (三)被告雖於警偵訊中及本院準備程序及審理時均稱：伊將密碼
    寫在提款卡云云。惟依其於偵查及本院準備程序中所供述：
    伊提款卡之密碼，設定為其西元出生年月日之數字，因而能
    夠清晰記憶無訛一節（見偵卷第51頁、本院卷第13頁）以觀
    ，足見被告對於密碼為何知之甚詳，應無在提款卡背面書寫
    記載之必要。是以被告所辯稱將密碼寫在提款卡背面云云，
    顯與常情相違，所辯難以採信。
  (四)再者稍有社會歷練、經驗之人，均知提款卡應與其存摺、密
    碼分別保存，或者將密碼牢記心中，而不在任何物體上標示
    或載明密碼，以免徒增帳戶款項遭人持提款卡併同輕易得知
    之密碼盜領款項之風險。被告正值壯年，已有相當社會歷練
    ，衡情被告豈有刻意將之記載於提款卡上，而徒增帳戶款項
    遭人盜領之風險，所辯實難採信。況查詐欺集團以他人帳戶
    供作款項出入之帳戶，衡諸常情，通常會先取得帳戶所有人
    之同意才使用，否則一旦帳戶所有人掛失，被害人匯入之款
    項即遭凍結無法提領，帳戶所有人反可輕易辦理補發存摺、
    變更印鑑、密碼，將詐欺取得之款項提領一空，詐欺集團自
    不可能冒此風險。綜上所述，被告空言否認幫助詐欺取財之
    犯行，核屬事後卸責之詞，不足採信。本案事證明確，被告
    之犯行，堪予認定。
  (五)按刑法上之故意，區分直接故意（確定故意）與間接故意（
    不確定故意），「行為人對於構成犯罪之事實，明知並有意
    使其發生者」為直接故意，「行為人對於構成犯罪之事實，
    預見其發生而其發生並不違背其本意者」為間接故意；又金
    融帳戶為個人理財之工具，申請開設金融帳戶並無任何特殊
    之限制，一般民眾皆能自由申請開戶，並得同時在不同金融
    機構申請多數存款帳戶使用，乃眾所周知之事實，依一般人
    之社會生活經驗，倘係合法收入，本可自行向金融行庫開戶
    使用，而無向他人購買帳戶之必要；苟不以自己名義申請開
    戶，反以不正方式向不特定人取得他人之金融機構帳戶使用
    ，衡情應能懷疑其目的在於施用詐騙手段以非法取得他人財
    物。且被告對於該姓名年籍不詳之詐騙集團成員取得其存摺
    等物為實施詐欺取財之犯行應可預見，且於其帳戶被利用作
    為向人詐騙財物之情，亦無違背其本意。至被告交付上開存
    摺、提款卡及密碼等物，既非詐欺取財罪之構成要件行為，
    且查無任何證據足資證明被告與該不詳姓名年籍成年之詐騙
    集團成員間有何共同詐欺取財之犯意聯絡，足認被告應僅係
    出於幫助犯罪之行為。本件事證明確，被告犯行，洵堪認定
    。
二、按行為後法律有變更者，適用行為時之法律。但行為後之法
    律有利於行為人者，適用最有利於行為人之法律，刑法第2
    條第1 項定有明文。茲因本件論罪科刑所應適用之刑法法律
    有下列變更，爰比較新舊法如下：
  (一)關於幫助犯之規定，被告於行為時之刑法第30條第1 項、第
  　2 項分別規定：「幫助他人犯罪者，為從犯。雖他人不知幫
  　助之情者，亦同」、「從犯之處罰，得按正犯之刑減輕之」
  　，而95年7 月1 日修正公布施行之刑法第30條第1 項、第2
  　項則規定：「幫助他人實行犯罪行為者，為幫助犯。雖他人
  　不知幫助之情者，亦同。」、「幫助犯之處罰，得按正犯之
  　刑減輕之」，雖有上開文字上之修正，惟此尚非屬修正後刑
    法第2 條第1 項所指法律變更之範圍，並不生比較之問題，
    應適用現行、有效之裁判時法論以幫助犯。
  (二)關於易科罰金之折算標準，94年2 月2 日經總統公布，並於
    95年7 月1 日施行之修正後刑法第41條第1 項修正提高為「
    以新臺幣一千元、二千元、三千元折算一日」，並刪除「因
    身體、教育、職業或家庭之關係，執行顯有困難者」之條件
    ，第2 項增訂「前項規定於數罪併罰，其應執行之刑未逾六
    月者，亦適用之」，而修正前刑法第41條第1 項規定「得以
    一元以上三元以下折算一日（復依修正前罰金罰鍰提高標準
    條例第2 條規定，係就原定數額提高為100 倍折算1 日即銀
    元100 元以上300 元以下折算1 日）」，故關於易科罰金折
    算標準，以修正前之折算標準對被告較為有利，故應依刑法
    第2 條第1 項本文規定，適用修正前刑法第41條第1 項前段
    、修正前罰金罰鍰提高標準條例第2 條規定，定其易科罰金
    之折算標準。
  (三)刑法第339 條第1 項詐欺取財罪，法定刑得科或併科1,000
    元以下罰金，依修正後刑法施行法增訂第1 條之1 ：「九十
    四年一月七日刑法修正施行後，刑法分則編所定罰金之貨幣
    單位為新臺幣，九十四年一月七日刑法修正時，刑法分則編
    未修正之條文定有罰金者，自九十四年一月七日刑法修正施
    行後，就其所定數額提高為三十倍，但七十二年六月二十六
    日至九十四年一月七日新增或修正之條文，就其所定數額提
    高為三倍。」，及刑法第33條第5 款修正為：「主刑之種類
    如下：五、罰金：新臺幣一千元以上，以百元計算之」等規
    定觀之，依修正後之法律，刑法第339 條第1 項詐欺取財罪
    所得科處之罰金刑最高為新臺幣30,000元，最低為新臺幣1,
    000 元，然依被告行為時之刑罰法律，即罰金罰鍰提高標準
    條例第1 條前段規定之提高倍數10倍及修正前刑法第33條第
    5 款規定之罰金最低額1 元計算，則刑法第339 條第1 項之
    詐欺取財罪所得科處之罰金最高為銀元10,000元，最低額為
    銀元10元，若換算為新臺幣，最高額與新法同為新臺幣30,0
    00元，最低額則僅為新臺幣30元。比較上述修正前、後之刑
    罰法律，應以修正前之刑法第33條第5 款之規定較有利於被
    告。
三、按刑法上之幫助犯，係指以幫助之意思，對於正犯資以助力
    ，而未參與實施犯罪之行為者而言（最高法院49年台上字第
    77號判例參照）。查該詐騙集團成員於取得被告提供之前開
    存摺等物後，基於詐欺取財之犯意，意圖為自己不法之所有
    ，向告訴人施以詐術，致其陷於錯誤，遭詐欺集團成員轉帳
    35萬5 千元至被告上開帳戶內，使詐欺集團詐得財物，核該
    詐騙集團成員所為，係犯刑法第33 9條第1 項之詐欺取財罪
    。被告將其所申請上述帳戶存摺交予詐騙集團成員作為詐欺
    取財之匯款帳戶使用，顯係基於幫助他人詐欺取財之犯意，
    且所為提供帳戶予他人之行為係屬刑法詐欺取財罪構成要件
    以外之行為，係屬以幫助他人犯罪之意思而參與犯罪構成要
    件以外之行為，是核其所為，係犯刑法第30條第1 項前段、
    第339 條第1 項之幫助詐欺取財罪，應依刑法第30條第2 項
    之規定，減輕其刑。爰審酌被告擅自將其個人名義所申請取
    得之銀行帳戶，提供他人作為詐欺取財之匯款帳戶使用，助
    長犯罪之不良風氣，幫助犯罪者隱匿真實身分，增加檢警犯
    罪偵查之困難性，間接造成更多人之遭受損害，其行誠屬可
    議，迄今未與告訴人達成和解，賠償其所受之損失，且犯罪
    後猶矢口否認犯行，犯後態度不佳，未見悔意，惟念及被告
    未實際參與詐欺取財之犯行，可責難性較低，告訴人所受騙
    金額為1,000 元，所造成之財產損害尚非重大等一切情狀，
    量處如主文所示之刑，並諭知易科罰金之折算標準，以示懲
    儆。蒞庭公訴人雖具體求處有期徒刑5 月，惟本院於考量被
    告犯罪危害之程度、告訴人所受之損失及上開情節，認對被
    告處以主文所示之刑罰，已足收懲儆之效，是檢察官具體求
    刑之刑度稍嫌過重，併予敘明。
據上論斷，應依刑事訴訟法第299 條第1 項前段，刑法第2 條第
1 項、第339 條第1 項、第30條第1 項前段、第2 項、修正前刑
法第41條第1 項前段，罰金罰鍰提高標準條例第1 條前段、修正
前罰金罰鍰提高標準條例第2 條，現行法規所定貨幣單位折算新
臺幣條例第2 條，判決如主文。
中　　華　　民　　國　　96　　年　　6 　　月　　13　　日
              刑事第三庭  審判長  法  官  唐光義
                                  法  官  郭妙俐
                                  法  官  楊萬益
上開正本證明與原本無異。
如不服本判決，應於送達後10日內向本院提出上訴狀（須附繕本
），上訴於臺灣高等法院臺中分院。
                                  書記官  魏宏銘
中　　華　　民　　國　　96　　年　　6 　　月　　13　　日
附錄論罪科刑法條：
中華民國刑法第339條：
意圖為自己或第三人不法之所有，以詐術使人將本人或第三人之
物交付者，處五年以下有期徒刑、拘役或科或併科1000元以下罰
金。
以前項方法得財產上不法之利益或使第三人得之者，亦同。
前二項之未遂犯罰之。
